【裁判字號】    92,保險,7
【裁判日期】    921201
【裁判案由】    給付保險金
【裁判全文】
臺灣彰化地方法院民事判決  九十二年度保險字第七號
    原      告    乙○○
    訴訟代理人    張績寶律師
    複  代理人    張繼準律師
                  黃琪雅律師
    送達代收人    丙○○
    被      告    新光人壽保險股份有限公司
?
    法定代理人    甲○○
    訴訟代理人    丁○○
右當事人間請求給付保險金事件，本院於民國九十二年十一月二十日言詞辯論終結，
判決如左：
  主      文
原告之訴及假執行的聲請均駁回。
訴訟費用由原告負擔。
    事      實
甲、原告方面：
一、聲明：（一）被告應給付原告新台幣一千一百二十萬元，及自起訴狀繕本送達被
    告的次日起，到清償日止，按年息百分之五計算的利息。（二）原告願意提供擔
    保，聲請宣告假執行。
二、陳述：如附件壹所示。
乙、被告方面：
一、聲明：駁回原告之訴，如受不利判決，願提供擔保，聲請宣告免為假執行。
二、陳述：如附件貳所示。
    理      由
一、原告主張其於民國八十九年十一月十四日，以自己為要保人，其子許宏志為被保
    險人，與被告訂立「新光長樂終身壽險」，保單號碼為５ＢＹ９８１００，受益
    人為原告，約定身故保險主契約的保險金為新台幣一百萬元，平安意外傷害保險
    附約的保險金為一千萬元，綜合保障附約的保險金為二十萬元，合計保險金為一
    千一百二十萬元，詎被保險人許宏志於九十一年七月二十二日因騎乘腳踏車不慎
    摔倒，致鎖骨骨折，經送彰化基督教醫院二林分院就醫並住院，又於同年月二十
    四日於醫院中因地板過滑跌倒而撞到頭部，致顱內出血，雖於同八月十二日轉至
    中山醫學大學附設醫院就診，並進行頭骨打洞移除血塊手術及顱骨切開術移除硬
    腦膜下血腫，仍因上述頭部受撞擊的意外事故，而於九十一年八月十七日不幸過
    世，原告乃檢具相關文件向被告提出理賠申請，然被告竟藉口原告於投保時未將
    原告有慢性血小板減少性紫斑症告知被告，拒絕原告之理賠申請，並於九十一年
    十月二十八日以存證信函通知解除保險契約，其解除保險契約，於法不合，爰本
    於保險契約，提起本訴等語。被告則以被保險人許宏志於投保前即曾因慢性血小
    板減少性紫斑症，接受醫師手術治療，原告竟未將此足以影響危險估計的事項據
    實告知被告，已違反告知義務，且被保險人許宏志並非因頭部遭受撞擊導致顱內
    出血的意外事故而死亡，乃因源於其本身所患的血小板減少性紫斑症，致顱內出
    血而死亡，被告自得依保險法第六十四條解除保險契約，原告請求給付保險金即
    無理由等語。
二、原告主張其於八十九年十一月十四日，以自己為要保人，其子許宏志為被保險人
    ，與被告訂立「新光長樂終身壽險」，保單號碼為５ＢＹ９８１００，受益人為
    原告，約定身故保險主契約的保險金為一百萬元，平安意外傷害保險附約的保險
    金為一千萬元，綜合保障附約的保險金為二十萬元，合計保險金為一千一百二十
    萬元，詎被保險人許宏志於九十一年八月十七日不幸過世，原告檢具相關文件向
    被告提出理賠申請，然被告竟拒絕理賠，並於九十一年十月二十八日以存證信函
    通知解除保險契約等情，已經提出保險契約、相驗屍體證明書、保險金給付申請
    書及存證信函等件為證，且為被告所不爭執，固應認為真正。惟原告主張被保險
    人許宏志是因頭部遭受撞擊致顱內出血的意外事故而死亡的事實，則為被告所否
    認，並以前詞為辯。經查被保險人許宏志在八十九年十一月十四日保險契約訂立
    之前，即自八十三年三月間起，因紫斑症、特異性血小板減少症、慢性血小板減
    少性紫斑症到醫院檢驗、就診多次，其血小板均在正常值（十四萬或十五萬至四
    十萬／ｕｌ）之下，甚至經常低於十萬／ｕｌ，並有鼻衄、鼻出血的現象，此有
    中國醫藥大學附設醫院（下稱中國醫藥醫院）及中山醫藥大學附設醫院（下稱中
    山醫院）病歷資料附卷可憑（鼻衄、鼻出血現象見中國醫藥醫院八十七年十月十
    二日門診病歷記錄、中山醫院八十九年五月十二日門診醫囑單；血小板低於十萬
    ／ｕｌ情形，例如八十八年一月十三日為九萬一千／ｕｌ，見當日中國醫藥醫院
    血液檢驗單，八十九年五月十二日為八萬六千／ｕｌ，見當日中山醫院血液檢驗
    報告單）。以許宏志在八十九年十一月十四日保險契約訂立之前，檢驗、就診次
    數之多，歷時約六年之久，及原告為其父親等情來看，原告在訂立保險契約之前
    ，應已知悉許宏志患有紫斑症。又原告既已知悉許宏志患有紫斑症，竟仍與許宏
    志在要保書上要保人簽章處、被保險人簽章處簽名，並在要保書九被保險人告知
    事項第四項「過去五年內是否曾因患有下列疾病，而接受師治療、診療或用藥？
    （８）紫斑症」勾選「否」，自足認其未將被保險人許宏志患有慢性血小板減少
    性紫斑症的事項據實告知被告屬實。原告主張要保書上被保險人告知事項倘有未
    記載情形，也是被告公司的保險業務員漏未記載，非其未盡告知義務等語，未舉
    證加以證實，不足採信。再者，被告已在要保書上將紫斑症列為告知事項，且慢
    性血小板減少性紫斑症嚴重者也足以危及生命，則原告未將許宏志患有慢性血小
    板減少性紫斑症據實告知，確足以變更或減少被告對於危險的估計無誤。按要保
    人故意隱匿，或因過失遺漏，或為不實之說明，足以變更或減少保險人對於危險
    之估計者，保險人得解除契約，其危險發生後亦同，保險法第六十四條第二項前
    段有明文規定。又保險契約為最大誠信契約，倘要保人有故意隱匿，或因過失遺
    漏，或為不實的說明，足以變更或減少保險人對於危險之估計的情事，要保人如
    主張保險人不得解除保險契約，即應就保險事故與要保人所未告知或不實說明的
    事項並無關聯，且該事項已確定對保險事故的發生不具任何影響，保險人也未因
    該未告知或不實說明的事項，而造成額外的負擔，「對價平衡」並未遭破壞予以
    證明始可。也就是須就保險事故與要保人所未告知或不實說明之事項間之無關聯
    ，證明其必然性。倘有其或然性，即不能謂有保險法第六十四條第二項但書適用
    的餘地，保險人非不得依同條項前段規定解除保險契約（最高法院八十八年度台
    上字第二二一二號判決參照）。據此，原告主張被告不得解除保險契約，即須舉
    證證明許宏志的死亡，與其所患慢性血小板減少性紫斑症無必然的關聯。原告雖
    主張許宏志是於九十一年七月二十二日因騎乘腳踏車不慎摔倒，致鎖骨骨折，經
    送彰化基督教醫院二林分院（下稱彰基二林分院）就醫並住院，又於同年月二十
    四日於醫院中因地板過滑跌倒而撞到頭部，致顱內出血，雖於同八月十二日轉至
    中山醫院就診，並進行頭骨打洞移除血塊手術及顱骨切開術移除硬腦膜下血腫，
    仍因上述頭部受撞擊的意外事故而過世，故許宏志的死亡，與慢性血小板減少性
    紫斑症無關等語，然為被告所否認。查被保險人許宏志固於九十一年七月二十二
    日騎車摔倒，致左鎖骨骨折，送彰基二林分院就醫並住院，嗣主訴於同年月二十
    四日傍晚在醫院浴室門口滑倒，撞到左側頭部，此有彰基二林分院病歷資料可稽
    。且許宏志於同年八月十四日死亡的原因，依原告提出的相驗屍體證明書所載為
    顱內出血，中山醫院病歷資料及卷附該醫院九十二年六月五日中山醫九二川玉法
    字第九二０六六五號函也載明：「病患許宏志於民國九十一年八月八日至十七日
    因抽搐、慢性顱內出血及血小板減少性紫斑症，經手術治療，後不治身亡。」等
    語。惟依彰基二林分院病歷資料（包括護理記錄）記載，許宏志於九十一年七月
    二十四日約中午時分到彰基二林分院就診時，是主訴左肩疼痛，並未說明其頭部
    有何受傷或疼痛。雖其又主訴於當日傍晚滑倒，撞到左側頭部，但經護士觀察結
    果，為「外觀無擦傷或挫傷」，且在晚上八時三十分左右，尚對護士表示「無不
    舒服」，而經醫師就其左肩疼痛診斷結果，乃左鎖骨骨折，因於次日即二十五日
    接受骨釘固定術後，即於二十七日出院。足見許宏志並無頭部外傷的情形，實難
    認其死亡的原因，即顱內出血，乃九十一年七月二十二日騎車摔倒及同年月二十
    四日滑倒所致。雖卷附中山醫院九十二年十月一日中山醫九二川玉法字第九二一
    二０四號函覆本院稱：「二、慢性顱內出血原因主要以頭部外傷為主，病患許宏
    志於民國九十一年八月前曾經於院外（彰化二林）就醫，鎖骨骨折合併外傷的機
    會相當高。三、民國九十一年八月八日血液檢驗報告呈現『血小板』減少症狀約
    六萬二千（正常值約二十萬）凝血時間延長，造成手術後再出血的情形。慢性腦
    出血也會引發全身性血小板減少的情況，因此頭部外傷後可能造成慢性腦出血，
    慢性腦出血可能造成血液中血小板減少症，再造成手術後腦內出血，以致腦部受
    損造成中樞衰竭致死。」等語。但許宏志於九十一年七月間並無頭部外傷的情形
    到彰基二林分院就醫，已如前述，故該函稱「合併外傷的機會相當高。」一語，
    實無根據。又許宏志自八十三年三月間起，其血小板均在正常值之下，並有鼻衄
    、鼻出血的現象，其血小板值到九十年一月一日雖從八十九年五月十二日的八萬
    六千／ｕｌ，稍微上升到十一萬／ｕｌ，但此後即幾乎全部在十萬／ｕｌ以下（
    九十年二月九日八萬三千，同年六月二十五日七萬，同年七月一日十萬二千，同
    年七月二日八萬四千，同年七月七日八萬三千，同年八月三日五萬九千，同年八
    月三十一日八萬九千，九十一年一月二日九萬六千，同年五月十九日七萬九千六
    百，同年五月二十一日七萬八千，同年五月二十八日五萬七千，同年七月二十四
    日九萬二千，同年八月六日九萬五千七百，同年八月七日八萬二千），尤其，到
    九十一年八月八日，尚未施行開刀手術（八月十二日施行開刀手術），其血小板
    值即已降低到六萬二千／ｕｌ，此觀彰基二林分院及中山醫院病歷資料甚明。因
    許宏志自九十年以後，除施行開刀手術外，並無頭部外傷，故其血小板低下，即
    非九十年以後有何頭部外傷所致。則依原告提出的高雄醫學大學醫學系副教授劉
    大智所著關於紫斑症的文章記載：「引起紫斑症的原因很多，最常見的是血小板
    減少所引起的。．．．血小板減少的定義為在血液中的血小板低於正常值。它是
    引起不正常出血最常見的原因。血小板減少症在臨床上會有意義的情形為低於十
    萬／ｕｌ。血小板若低於二萬／ｕｌ則可能會產生自發性的出血，即未受到傷害
    或撞擊亦會有出血之現象。血小板減少的症狀，會有牙齦出血不止、流鼻血、月
    經不止、身上有瘀斑、紫斑、胃腸道出血、血尿等，最嚴重之情形，甚至會造成
    腦出血、肺出血而致生命危險。」等語，許宏志顱內出血致死的情形，即較有可
    能是其所患慢性血小板減少性紫斑症所造成，而非如原告所述是因於九十一年七
    月二十二日騎車摔倒，及於同年月二十四日在醫院中滑倒，致頭部外傷所造成。
    因此，前述中山醫院函進而判斷稱：「（許宏志）因此頭部外傷後可能造成慢性
    腦出血，慢性腦出血可能造成血液中血小板減少症，．．．，以致腦部受損造成
    中樞衰竭致死。」等語，即難認為正確，而不能採取。綜上說明，原告無從證明
    被保險人許宏志的死亡，與其所患慢性血小板減少性紫斑症無必然的關聯，自不
    能依保險法第六十四條第二項但書規定主張被告不得解除保險契約。則被告解除
    保險契約，即屬於法有據。從而，原告本於保險契約，請求被告給付一千一百二
    十萬元，及自起訴狀繕本送達被告的次日起，到清償日止，按年息百分之五計算
    的利息，於法無據，應予駁回。其假執行的聲請也失去依據，應併予駁回。
三、結論：本件原告之訴為無理由，本院依民事訴訟法第七十八條，判決如主文所示
    。
中      華      民      國    九十二    年     十二     月      一      日
                                        民事第二庭
~B法      官  廖國佑
右為正本係照原本作成。
如對本判決上訴，應於判決送達後二十日內向本院提出上訴狀。
中      華      民      國    九十二    年     十二     月      一      日
~B法院書記官  莊素美
~F0
~T40
    附  件  壹
為請求給付保險理賠金，依法起訴事：
    訴之聲明
一、被告應給付原告新台幣一千一百二十萬元，暨自本起訴狀繕本送達翌日起至清償
    日止，按年息百分之五計算之利息。
二、訴訟費用由被告負擔。
三、原告願供擔保，請准為假執行之宣告。
    事實及理由
一、緣原告乙○○前曾於民國（下同）八十九年十一月十四日，以自己為要保人，以
    其子許宏志為被保險人，與被告新光人壽保險股份有限公司（以下簡稱為新光公
    司）訂立「新光長樂終身壽險」（以下簡稱為系爭保險契約），保單號碼為５Ｂ
    Ｙ９８１００，受益人為原告，約定身故保險金為主契約新台幣（下同）一百萬
    元加上平安意外傷害保險附約一千萬元及綜合保障附約二十萬元，共計為一千一
    百二十萬元；此有保險契約影本乙份為據（原證一）。嗣被保險人許宏志於九十
    一年八月十七日不幸因意外事故過世（原證二），原告乃檢具相關文件向被告提
    出理賠申請（原證三），詎被告竟藉口原告於投保時未盡告知義務，不僅拒絕原
    告之理賠申請，並於九十一年十月二十八日以存證信函通知解除系爭保險契約（
    原證四），令身遭喪子劇痛之原告深感不平。
二、按保險法第六十四條第二項前段雖規定：「要保人故意隱匿，或因過失遺漏，或
    為不實之說明，足以變更或減少保險人對於危險之估計者，保險人得解除契約；
    其危險發生後亦同」，惟該條項後段亦規定：「但要保人證明危險之發生未基於
    其說明或未說明之事實時，不在此限」；另該六十四條第三項亦明文：「前項解
    除契約權，自保險人知有解除之原因後，經過一個月不行使而消滅」。
三、經查，本件原告乙○○於投保之初，對於被告保險公司之書面詢問均已具實說明
    ，並無故意隱匿、過失遺漏、或為不實之說明情形；本件倘有未記載情形，亦係
    被告公司之保險業務員漏未記載，並非原告未盡告知義務，自不可歸責於原告。
四、又查，關於原告之子即本件被保險人許宏志之死亡原因，據彰化地方法院檢察署
    相驗屍體證明書記載，其直接原因係「顱內出血」，而先行原因則為「頭部外傷
    」，與被告於存證信函中所指原告漏未告知之「因創傷後顫抖行丘腦切開術住院
    三天及慢性血小板減少性紫斑症住院四天」，根本無關；況且，原告之前亦曾以
    許宏志為被保險人而與南山人壽保險股份有限公司訂立保險契約，而南山人壽保
    險股份有限公司於保險事故發生後，即迅速對原告予以理賠，並未主張解除契約
    ；益證被告所辯之許宏志曾「因創傷後顫抖行丘腦切開術住院三天及慢性血小板
    減少性紫斑症住院四天」云云，確實與許宏志之死亡原因無關。則依上揭保險法
    第六十四條第二項後段規定，本件被告自不得於保險事故發生後主張解除契約。
五、復查，本件被保險人許宏志於原告向被告投保系爭保險之後，曾於九十年八月間
    及九十一年六月間，二度因頭部受損並進行「丘腦切開術」等頭部手術而住院，
    並由原告向被告申領保險給付，當時被告亦將之列為調查件予以調查後依約理賠
    ，並無異議。則本件縱使退萬步認為原告或有未盡告知義務之可能，然因被告於
    九十年第一次給付保險金時，即已知悉有解除之原因，然被告並未於一個月之除
    斥期間內行使解約權，嗣後方於九十一年十月間主張依保險法第六十四條解除保
    險契約云云，自屬於法不合。
六、查關於本件保險事故之發生係因「意外事故」所致，並非如被告所辯稱之因被保
    險人自身疾病引起；被保險人發生意外之詳細經過如下：
（一）被保險人許宏志於民國（下同）九十一年七月二十四日，因於彰化縣大城鄉○
      ○村○○路二九號自宅附近，騎乘腳踏車時不慎摔倒，經鄰居發現後通知被保
      險人之父即本件原告，當時於外觀上初步發現具有鎖骨骨折現象。
（二）後被保險人經送彰化縣二林基督教醫院進行左鎖骨骨折開刀手術，住院多日後
      ，於同年月二十七日出院在家修養；惟嗣於九十一年八月五日至二林基督教醫
      院拆線後，於翌日即同年八月六日，竟發現被保險人具有嘔吐現象，經於同年
      八月七日改至台中市私立中山醫學院附設醫院（以下簡稱為中山醫院）急診，
      經醫生建議乃再行於中山醫院住院。
（三）經中山醫院檢查診治後，該院醫生於九十一年八月九日表示：被保險人係因頭
      部受到撞擊，因而產生顱內出血二處，並決定於同年月十二日開刀；嗣於九十
      一年八月十二日對被保險人進行引流手術後，轉送加護病房觀察，中山醫院於
      九十一年八月十四日上午約十時許拔除污水管，然此時被保險人竟顱內大量出
      血，經第二次開刀並進行開顱手術後，被保險人之生命（昏迷）指數僅為二，
      且體溫血壓大幅下降，陷於昏迷。
（四）後至九十一年八月十五日，被保險人仍陷於嚴重昏迷，指數仍為二，醫師告知
      家屬應有預備後事之心理準備，家屬至感哀痛；嗣於同年月十七日，中山醫院
      因被保險人病勢更加惡化，經急救後仍無法回天，乃同意由家屬依習俗將被保
      險人接回家中，被保險人即於九十一年八月十七日下午一時許在自宅死亡，家
      屬隨即通知警方進行相驗。
（五）是由上述過程可知，本件被保險人係因頭部受撞擊之「意外」導致顱內出血而
      死亡，絕非被告所辯之因病死亡。
七、次查，本件被保險人之遺體，經彰化地方法院檢察署檢察官督同專業法醫師相
    驗結果，亦判定被保險人之死亡直接原因為顱內出血，先行原因為頭部外傷，
    此有相驗屍體證明書為憑（詳起訴狀證物(二)）；是本件被告辯稱被保險人係因
    病死亡，而非因意外事故導致死亡云云，顯非可採。
八、本件被告於其民事補充理由狀中，將被保險人許宏志歷年住院就醫記錄作一整
    理，並稱由此可看出被保險人於投保前即已曾因「貧血（慢性血小板減少性紫
    斑症）」及「創傷後顫抖行丘腦切開術（視丘神經核燒灼術）」等疾病接受醫
    師治療、用藥及住院，竟未於投保時告知，足以影響被告對危險之憑估云云。
    惟查，被告保險公司於上述書狀中所作之病歷整理，並非完全依照醫院提供之
    病歷予以真實轉載或翻譯，內容失真，明顯與事實有間，以下爰一一詳述之：
（一）依被保險人許宏志之保險契約記載（詳起訴狀證物(一)），被保險人係於民國（
      下同）八十九年十一月十四日投保，故被告所整理之病歷僅第(1)８６．２．２
      ４─８６．２．２７，中國醫藥學院附設醫院及(2)８９．７．４─８９．７．
      ６中山醫學大學附設醫院，係發生於投保之前；其餘第(3)至第(8)項均係投保之
      後始發生之新事件，自無討論保險法第六十四條有無未確實告知問題之實益，
      合先敘明。
（二）關於被保險人許宏志於(1)８６．２．２４─８６．２．２７，中國醫藥學院附
      設醫院進行醫療行為部分：
  (1)、依中國醫藥學院附設醫院於九十二年六月三十日以該院院歷字第九二六○二二
      六五號發文予  鈞院之中文病情說明函，其上僅記載：「病患（即許宏志）為
      一再生性不良貧血的病患」，並未記載許宏志患有「慢性血小板減少性紫斑症
      」；是本件被告自行於其書狀作病歷整理時，於貧血之後附記（慢性血小板減
      少性紫斑症）云云，與中國醫藥學院附設醫院所出具之中文病歷說明顯不相符
      。
  (2)、又貧血係因『血紅素』減少所致（附件一），而慢性血小板減少性紫斑症則係
      因『血小板』減少引起（附件二），二者之成因與病徵並不相同，此有相關醫
      學文獻可參（詳附件一及附件二）；是被告不能僅以許宏志患有貧血即推論許
      宏志亦患有紫斑症。
  (3)、再者，依中國醫藥學院附設醫院所出具之中文病歷說明記載，許宏志於該次八
      十六年二月間住院時，其血液檢查之血小板數為１０００００／μｌ，依本狀
      附件二文獻內容（高雄醫學大學副教授劉大智醫師所著）：「血小板減少症在
      臨床上會有意義的情形為低於１０００００／μｌ。血小板若低於２００００
      ／μｌ則可能會產生自發性的出血，即未受到傷害或撞擊亦會有出血的現象」
      ；則被保險人許宏志既然於該次住院時經血液檢查果結果之血小板數剛好為１
      ０００００／μｌ，並未低於１０００００／μｌ，於醫學臨床上應不具意義
      ，即許宏志之血小板數雖有稍低情形，然於臨床認定上並非異常，亦無須進行
      醫療行為，尤其未低於２００００／μｌ，更不可能發生自發性出血病情；是
      可見於該次醫療過程期間，被保險人許宏志之血小板尚稱正常，應未患有紫斑
      症，亦不致自發性出血而導致死亡。
  (4)、基上，要保人於投保時並無未盡告知義務情形，被保險人其後之死亡亦與此次
      住院之病情無關。
九、關於被保險人許宏志於(2)８９．７．４─８９．７．６中山醫學大學附設醫院
    進行醫療行為部分：
  (1)、依卷附中山醫學大學附設醫院於九十二年六月五日以該院九二川玉法字第九二
      ○六六五號函記載，被保險人許宏志於八十九年七月四日至同年月六日係因「
      抽搐現象」進行手術治療；該函並未稱許宏志患有「癲癇」。
  (2)、又依卷附被保險人許宏志於中山醫學大學附設醫院之出院病歷摘要記載，許宏
      志該次住院係因交通意外致動作震顫，即入院時因創傷性震顫而進行丘腦切開
      術（附件三．依病歷加註中文翻譯）；可見被保險人許宏志係因意外事故受傷
      而進行丘腦切開手術，並非許宏志本身患有「癲癇」或其他疾病。
  (3)、再者，被告保險公司於與要保人訂立之要保書中，並未要求就被保險人曾否進
      行「丘腦切開術」為說明，是就此部分要保人自無未盡告知義務情形。
十、又查，本件被保險人之死亡原因確係因「意外」而非「疾病」所致，此由卷附
    彰化基督教醫院之護理記錄中可看出，被保險人許宏志於九十一年七月二十二
    日下午因交通意外騎機車跌倒，而於同年月二十四日至該醫院就醫並住院，嗣
    於住院當天即九十一年七月二十四日，又於醫院中因地板過滑而跌倒撞到頭部
    （附件四）；可見許宏志確係因意外事故致頭部受創，至為明顯。其後許宏志
    因上述頭部意外受創致顱內出血，乃於九十一年八月十二日轉至中山醫學大學
    附設醫院就診，並進行頭骨打洞移除血塊手術，其後又於同年月十四日進行顱
    骨切開術以移除硬腦膜下血腫，此亦有中山醫學大學附設醫院出院病歷摘要乙
    份可稽（附件五．加註中文翻譯），惟最後被保險人許宏志終究不治而過世。
    由上過程可見，許宏志確實係因意外事故受有頭部損傷而致死亡無疑；本件被
    告指稱被保險人許宏志係因本身患有「癲癇」、「紫斑症」等「疾病」而導致
    死亡云云，明顯與事實不符。
十一、查中國醫藥大學附設醫院（即原中國醫藥學院附設醫院）於民國（下同）九十
      二年十月十三日院歷字第九二一○三七○六號回函中，雖稱就許宏志之情形：
      「診斷可為『血小板減少性紫斑症』，亦可為『再生性不良貧血』」云云。惟
      查，依該醫院出具並附於本案卷之中文病歷說明記載，許宏志於八十六年二月
      間住院時，其血液檢查之血小板數為１０００００／μｌ，於醫學臨床上應不
      具意義（詳準備書續狀附件二．高雄醫學大學副教授劉大智醫師著作），尤其
      未低於２００００／μｌ，更不可能發生自發性出血病情；可見許宏志之血小
      板雖較常人稍低，然尚稱正常，亦不致產生自發性出血，不應逕視為患有紫斑
      症；上述中國醫藥大學附設醫院之推論，實非妥適。
十二、況且，本件被保險人之死亡原因確係因「意外」而非「疾病」所致，此亦據中
      山醫學大學附設醫院以九十二年十月一日中山醫九二川玉法字第九二一二○四
      號函，表示：「慢性顱內出血原因主要以頭部外傷為主，病患許宏志於民國九
      十一年八月前曾經於院外（彰化二林）就醫，鎖骨骨折合併頭部外傷的機會相
      當高」；另該函並就被保險人許宏志之血小板數降低於顱內出血間之關係，詳
      為說明：「民國九十一年八月八日血液檢驗報告呈現『血小板』減少症狀約六
      萬二千，凝血時間延長，造成手術後再出血的情形。慢性腦出血也會引發全身
      性血小板減少的情況，因此頭部外傷後可能造成慢性腦內出血，慢性腦內出血
      可能造成血液中血小板減少症，再造成手術後腦內出血，以致腦部受損造成中
      樞衰竭致死」等語；即謂許宏志之血小板大量減少，應係先前之頭部外傷顱內
      出血所致，並非因血小板減少導致顱內出血。
十三、是由上可見，本件被保險人許宏志確實係因意外事故受有頭部損傷而致死亡無
      疑；其之前雖偶有血小板稍低情形，然此於臨床上本不具特別意義，不得逕視
      為患有「紫斑症」，且此與許宏志之死亡不具關聯性，依法被告對本件自應為
      理賠。
    附  件  貳
為給付保險金事件，依法提出答辯狀事：
    答辯之聲明：
原告之訴駁回。
訴訟費用由原告負擔。
如受不利之判決，請准供擔保免為假執行。
    事實及理由
一、緣本件原告乙○○於民國八十九年十一月十四日以自己為要保人，許宏志為被保
    險人（以下稱被保險人），並指定身故受益人為原告，向被告公司投保新光長樂
    終身壽險契約（以下簡稱系爭契約），保險金額新台幣（以下同）壹佰萬元，並
    附加平安意外傷害保險壹仟萬元及綜合保障附約貳拾萬元，此部分與原告主張相
    同，被告對此不予爭執。惟原告主張被保險人於上述系爭保險有效期間，不幸因
    「意外」身故，被告對此事故原因則予以否認，並主張已依法解除系爭契約。
二、按訂立契約時，要保人對於保險人之書面詢問，應據實說明。要保人故意隱匿，
    或因過失遺漏，或為不實之說明，足以變更或減少保險人對於危險之估計者，保
    險人得解除契約；其危險發生後亦同。保險法第六十四條第一、二項分別訂有明
    文。查被保險人許宏志於投保時，對被告公司之書面詢問，即要保書上被保險人
    告知事項第１項「最近二個月內是否曾因受傷或生病接受醫師治療、診療或用藥
    ？」、第４項「過去五年內是否曾因患有下列疾病，而接受醫師治療、診療或用
    藥？(2)…、腦出血、…、癲癇、…，(8)…紫斑症」等，均為「否」之告知，此有
    系爭契約要保書影本可證（被證一）。惟查，被保險人於投保前即曾因「創傷後
    顫抖行丘腦切開術」及「慢性血小板減少性紫斑症」等疾病，而接受醫師治療（
    開刀）、用藥及住院，被保險人於投保時既未據實告知，其患有上開之病症，又
    足以影響被告公司對危險之估計，被告公司乃依保險法第六十四條規定解除系爭
    保險契約，並非無理。
三、次按系爭契約之平安意外傷害附約條款第三條約定，所謂「意外傷害事故」係指
    被保險人因遭受意外傷害事故，致其身體蒙受傷害而至殘廢或死亡。又前所稱之
    意外傷害事故，指非由疾病引起之外來突發事故（被證二）。查原告以被保險人
    許宏志之檢察署相驗屍體證明書記載死亡原因為「甲、顱內出血，乙、頭部外傷
    」為依據，而請求意外傷害死亡保險金。惟查，依據原告提供中山醫學大學附設
    醫院出具被保險人之診斷證明書，診斷結果為「1.頭部外傷合併顱內出血術後，
    癲癇2.慢性硬腦膜出血術後3.急性硬腦膜下出血（再出血）…」（被證三），由
    此診斷結果可知，被保險人於九十一年八月八日住院之原因，並非遭受系爭契約
    條款約定之外來突發事故，而係因被保險人本身原有之腦部出血病變所致。是以
    ，被保險人之死亡原因應為自身疾病所引起，並非前述意外定義所引致之死因。
四、被保險人許宏志歷年住院就醫記錄，茲整理如下：
（一）．２．─．２．，中國醫藥學院附設醫院，住院原因：人格改變及行
      為怪異；住院前病歷：再生性不良貧血（慢性血小板減少性紫斑症），定期追
      蹤治療。
（二）．７．４─．７．６，中山醫學大學附設醫院，住院原因：抽搐現象，手
      術治療。
（三）90．２．─90．３．９，中山醫學大學附設醫院，住院原因：顱內出血、硬
      腦膜上出血，手術治療。
（四）90．７．７─90．７．１０，中山醫學大學附設醫院，住院原因：抽搐症狀（癲
      癇發作），藥物治療。
（五）90．９．３─90．９．１０，台北榮民總醫院，住院原因：癲癇，藥物治療；住
      院前病歷：手部震顫，門診治療。
（六）91．５．─91．６．４，中山醫學大學附設醫院，住院原因：腦部積水（水
      腦症），手術治療。
（七）91．７．─91．７．，彰化基督教醫院二林分院，住院原因：跌倒引起左
      手骨骨折，手術治療。
（八）91．８．８─91．８．，中山醫學大學附設醫院，住院原因：抽搐、慢性顱
      內出血及血小板減少性紫斑症，手術治療，後不治身亡。
五、原告主張被保險人許宏志係因頭部受撞擊之意外導致顱內出血而死亡，並以彰化
    基督教醫院二林分院之病歷為證。惟查，依彰化基督教醫院二林分院九十二年五
    月十九日回函說明，被保險人於九十一年七月二十四日因跌倒引起左手骨骨折，
    入院開刀手術骨釘固定治療，出院後繼續門診治療。該函文中並無被保險人頭部
    遭受撞擊致顱內出血之記載。因此，原告主張被保險人頭部遭受撞擊導致顱內出
    血而死亡，並無任何相關病歷可資證明，其理由顯不可採。
六、依中國醫藥學院附設醫院九十二年十月十三日之回函，函文中已確實答覆原告所
    提出之疑問，就被保險人許宏志而言，就血液專科醫師的診斷可為「血小板減少
    性紫斑症」，亦可為「再生性不良貧血」。是以，被保險人於投保本件系爭保險
    前，患有「血小板減少性紫斑症」之疾病已無疑義。
七、依中山醫學大學附設醫院九十二年十月一日之回函，雖認為慢性顱內出血原因主
    要以頭部外傷為主，病患許宏志曾經於院外就醫，鎖骨骨折合併頭部外傷的機會
    相當高；及慢性腦出血也會引發全身性血小板減少的情況，因此頭部外傷後可能
    造成慢性腦內出血，慢性腦內出血可能造成血液中血小板減少症。惟查：
（一）彰化基督教醫院二林分院九十一年七月二十四日之護理記錄雖載有病人許宏志
      主訴浴室門口滑倒撞到頭部，但外觀並無擦傷或挫傷。又依彰化基督教醫院二
      林分院九十二年五月十九日回函說明，被保險人於九十一年七月二十四日因跌
      倒引起左手骨骨折，入院開刀手術骨釘固定治療，出院後繼續門診治療。該函
      文中並無被保險人頭部遭受撞擊致顱內出血之記載。因此，中山醫學大學附設
      醫院所作出「鎖骨骨折合併頭部外傷的機會相當高」之認定，顯然僅是推測之
      可能認定，實際上並無任何之依據。
（二）被保險人「頭部外傷」之原因，依中山醫學大學附設醫院所提供被保險人於八
      十九年七月六日之出院病歷摘要，病史記載為「病人於／３／因交通意外
      致動作震顫（應為之誤繕）」（如附件一），自此中山醫學大學附設醫院
      所開出之診斷證明（如附件二、三），開始記載「頭部外傷、外傷性癲癇」之
      診斷，並無其他被保險人再遭受頭部外傷之事故記載。而被保險人於九十一年
      八月八日之前，有二次顱內出血之情形，分別於九十年二月二十七日因「顱內
      出血、硬腦膜上出血」，於九十一年五月二十一日因「枕葉硬腦膜上出血、腦
      部積水（水腦症）」，而住院手術治療。前述被保險人二次顱內出血之情形，
      依病歷所載，並非遭受外力撞擊所致，而是自發性的腦出血。因此，中山醫學
      大學附設醫院認為「慢性顱內出血原因主要以頭部外傷為主」，就本件被保險
      人之情形而言，並非指頭部遭受外力之撞擊，而是指被保險人因腦部開刀手術
      後產生之頭部外傷，否則無法解釋為何被保險人頭部未遭受外力撞擊，亦發生
      顱內出血之情形。
（三）被保險人自八十三年三月起即因「血小板減少性紫斑症」至中國醫藥學院附設
      醫院定期追蹤治療，並從中山醫學大學附設醫院所提供被保險人歷次住院之血
      液檢驗報告，被保險人血液中血小板值都低於十萬以下（正常值約二十萬），
      如八十九年五月十二日八萬六千、九十年七月七日八萬三千、九十一年五月二
      十一日七萬八千（如附件四、五、六），被保險人非因顱內出血原因住院時，
      血小板值仍然低於十萬以下。因此，被保險人慢性腦內出血並非造成血小板減
      少之原因，而是源於其本身所患之「血小板減少性紫斑症」，中山醫學大學附
      設醫院所作出「慢性腦內出血可能造成血液中血小板減少症」之認定，僅是一
      般醫學學理上可能之認定，顯然未考量被保險人早已患有「血小板減少性紫斑
      症」之事實，其認定就本件而言並不適用。


司法院資訊處製作；財團法人民間司法改革基金會備份。
